【裁判字號】    98,簡,354
【裁判日期】    981028
【裁判案由】    申報公職人員財產
【裁判全文】
臺北高等行政法院判決
                                       98年度簡字第354號
原      告  甲○○
被      告  法務部
代  表  人  乙○○（部長）住同.
訴訟代理人  丙○○
                          送達.
上列當事人間申報公職人員財產事件，原告不服行政院中華民國
98年5月14日院臺訴字第0980085260號訴願決定，提起行政訴訟
，本院判決如下：
    主  文
原告之訴駁回。
訴訟費用由原告負擔。
    事實及理由
一程序事項：
  本件因屬不服行政機關所為罰鍰處分而涉訟，其標的之金額為
  新臺幣（下同）70,000元，系爭金額係在200,000元以下，依
  行政訴訟法第229條第1項第2款、第2項規定及司法院民國（下
  同）92年9月17日（92）院臺廳行一字第23681號令，應適用簡
  易程序，本院並依同法第233條第1項規定，不經言詞辯論，逕
  行裁判。又本件原告雖未於書狀內記載「起訴之聲明」，但是
  於案由欄記載不服被告處分及訴願決定，並於理由（如後述）
  具體陳述不服原處分，核係有撤銷原處分及訴願決定之意思，
  基於撤銷訴訟法意，應認定原告有為撤銷訴訟之聲明之意，本
  院不另令補正，逕為裁判，以維當事人權益及訴訟經濟效益。
二事實概要：
  原告94年間擔任國防部海軍司令部（原名國防部海軍總司令部
  ）馬公後勤支援指揮部少校主計科長，依據行為時公職人員財
  產申報法第2條第1項第11款規定，為應申報財產之人員。94年
  12月20日向國防部海軍司令部財產申報處提出公職人員財產申
  報表申報財產，經國防部海軍司令部審查後，發覺原告漏報其
  對中華商業銀行股份有限公司56,256元、國泰世華銀行股份有
  限公司332,393元及安泰銀行股份有限公司885,476元等債務，
  以95年9月7日湯監字第0950000660號函檢附國防部海軍司令部
  申報不實公職人員裁罰陳報單（原告）等於被告，被告審核結
  果，認定原告故意申報不實，乃依行為時公職人員財產申報法
  第11條第1項後段規定，以98年1月15日法財申罰字第09811003
  01號處分書處原告罰鍰7萬元（下稱原處分）。原告不服，提
  起訴願，遭決定駁回，遂提起本件行政訴訟。
三本件原告主張：
  (一)依行為時公職人員財產申報法第1條之立法目的，係為端正
    政風，確立公職人員清廉之作為，特制定公職人員財產申報
    法，原告並無違反公職人員財產申報法之立法宗旨。
  (二)按被告及訴願機關均認，公職人員財產依法申報，乃法定義
    務，本應忠實履行，縱其財產來源正當，或並無隱匿財產之
    意圖，公職人員若未能確實申報財產狀況，無論其申報不實
    係基於直接故意或間接故意，均符「故意申報不實」違章行
    為之「故意」要件。查原告從事公職期間並無違反廉能之事
    實，且並無隱匿財產，僅因公私兩忙致申報財產資料不完整
    ，主觀上實無申報不實之故意。又原告現因尚有巨額債務，
    無法繳納罰鍰，請求酌減等情。
  (三)本案系94年申報，遲至98年辦理，並大言不慚論述公職人員
    財產申報法已有二月時間已足夠，三、四年被告為何不處理
    ？
  (四)聲明求為判決：
    原告未為聲明，僅於書狀內表明不服原處分及訴願決定。
四被告則以：
  (一)公職人員財產申報法之立法目的，係為端正政風，確立公職
    人員清廉之作為，進而促使人民對政府施政廉能之信賴，藉
    由全民檢驗公職人員之財產狀況，了解公職人員之操守及清
    廉度，是以公職人員申報財產內容之正確性，攸關民眾對該
    公職人員操守、清廉及施政作為之信賴，係向全民負責。且
    因財產申報資料需隨時提供民眾查閱，故公職人員對本人及
    其配偶、未成年子女之財產狀況，自當詳細查悉瞭解無訛後
    ，據實辦理申報。蓋申報人之財產狀況究係如何，其本人最
    為清楚，自應詳實查詢財產情形並核對無誤後提出，始善盡
    公職人員財產申報法所定據實申報財產之義務。又所謂據實
    申報，理應真實顯現申報當時之財產狀況，若未確實查詢、
    核對即申報，應屬可預見將發生申報不實之結果，仍放任可
    能不正確之資料繳交至受理申報機關，即具有申報不實之間
    接故意。易言之，申報義務人如不盡檢查義務，即可預見申
    報有不實之可能，而不加檢查隨意申報，亦合於刑法所定間
    接故意規定，自應負故意申報不實之責，此有最高行政法院
    92年度判字第1813號判決足資參照。
  (二)按債務餘額之查詢並非難事，僅須積極向金融機構查詢即可
    得知，並應以書面資料作形式上核對查證。原告未為查核比
    對即率爾提出申報，足見其對財產申報義務之輕忽，難認有
    據實申報之確信，與主觀上是否有無申報不實之動機，係屬
    二事。
  (三)次按公職人員財產申報法所定應申報之公職人員或為政務官
    或為主管級之行政人員，立法時已考量公職人員業務繁忙程
    度，乃訂定2個月之定期申報期限，原告所訴公私業務繁忙
    云云，尚難作為申報不實之有利認定，而據以解免其申報不
    實之責。
  (四)綜上所述，原告主張顯係事後卸責之詞，委無足採。其於申
    報之初，未確實查詢、核對財產現狀即提出申報，應屬可預
    見將發生申報不實之結果，仍放任可能不正確之資料繳交至
    受理申報機關（構），自具有申報不實之間接故意等語，資
    為抗辯。
  (五)聲明求為判決：
    1.駁回原告之訴。
    2.訴訟費用由原告負擔。
五(一)按「為端正政風，確立公職人員清廉之作為，建立公職人員
    利害關係之規範，特制定本法。」「（第1項）左列公職人
    員應依公職人員財產申報法申報財產：……（第11款）十一
    警政、司法調查、稅務、關務、地政、主計、營建、都計、
    證管、採購之縣（市）級以上政府主管人員及其他職務性質
    特殊經主管院會同考試院核定有申報財產必要之人員。」「
    （第1項）公職人員明知應依規定申報，無正當理由不為申
    報，處新臺幣六萬元以上三十萬元以下罰鍰。其故意申報不
    實者，亦同。」「（第1項）公職人員應申報之財產如左：
    ……（第3款）三  一定金額以上之債權、債務及對各種事
    業之投資。」「（第1項）受理申報機關（構）認有申報不
    實者，得向該財產所在地之機關（構）、團體或個人查詢，
    受查詢者有據實說明之義務。」「（第1項）公職人員明知
    應依規定申報，無正當理由不為申報，處新臺幣六萬元以上
    三十萬元以下罰鍰。其故意申報不實者，亦同。」「本法所
    處罰鍰，由左列機關為之：……（第2款）二  受理機關（
    構）為政風單位或經指定之單位者，移由法務部處理。」「
    本法所稱一定金額及其他具有相當價值之財產，由行政院會
    同考試院、監察院定之。」「本法施行細則，由行政院會同
    考試院、監察院定之。」行為時公職人員財產申報法第1條
    、第2條第1項第11款、第5條第1項第3款、第10條第1項、第
    11條第1項、第12條第2款、第15條、第16條定有明文。由行
    政院會同考試院、監察院定之行為時公職人員財產申報法施
    行細則，第10條第6項規定「（第6項）公職人員應申報之財
    產，為各該申報日，其本人、配偶及未成年子女所有之本法
    第五條第一項各款所列之財產。」第19條第1項第1款規定「
    （第1項）本法第五條第一項第二款及第三款之一定金額，
    依左列規定：（第1款）一、存款、有價證券、債權、債務
    、及對各種事業之投資，每類之總額為新臺幣一百萬元，或
    有價證券之上市股票總額為新臺幣五十萬元。」核其內容符
    合立法目的，未逾越母法之範圍，主管行政機關資予適用行
    政，應是適法。至於行為時公職人員財產申報法第11條第1
    項規定之「故意申報不實」之概念，如何解釋？被告之解釋
    為：「公職人員財產申報法之立法目的，係為端正政風，確
    立公職人員清廉之作為，進而促使人民對政府施政廉能之信
    賴，藉由全民檢驗公職人員之財產狀況，了解公職人員之操
    守及清廉度，是以公職人員申報財產內容之正確性，攸關民
    眾對該公職人員操守、清廉及施政作為之信賴，係向全民負
    責。且因財產申報資料需隨時提供民眾查閱，故公職人員對
    本人及其配偶、未成年子女之財產狀況，自當詳細查悉瞭解
    無訛後，據實辦理申報。蓋申報人之財產狀況究係如何，其
    本人最為清楚，自應詳實查詢財產情形並核對無誤後提出，
    始善盡公職人員財產申報法所定據實申報財產之義務。又所
    謂據實申報，理應真實顯現申報當時之財產狀況，若未確實
    查詢、核對即申報，應屬可預見將發生申報不實之結果，仍
    放任可能不正確之資料繳交至受理申報機關，即具有申報不
    實之間接故意。易言之，申報義務人如不盡檢查義務，即可
    預見申報有不實之可能，而不加檢查隨意申報，亦合於刑法
    所定間接故意規定，自應負故意申報不實之責」等語，並提
    出最高行政法院92年度判字第1813號判決見解支持，查上述
    判決理由「……按一般之法律原則於行政法固有其適用，惟
    刑罰與行政罰性質並不相同，刑法有關規定於行政法非當然
    適用。公職人員財產申報法課特定範圍之公職人員申報其財
    產之義務，是該特定範圍之公職人員於申報財產時即負有檢
    查其財產內容，據實申報義務。該法第十一條第一項所稱故
    意申報不實，自應包含曾知悉有該財產，如稍加檢查，即可
    確知是否仍享有該財產，而怠於檢查，未盡檢查義務致漏未
    申報情形。其委由他人辦理，亦同，均難謂非故意申報不實
    。否則負申報義務之公職人員，不盡檢查義務，隨意申報，
    均得諉為疏失，或所委代辦者之疏失而免罰，則公職人員財
    產申報法之規定將形同具文。況刑法所稱故意，包含該法第
    十三條第二項之『預見其發生而其發生並不違背其本意』之
    『間接故意』。申報義務人不盡檢查義務，即可預見申報有
    不實之可能，而不加檢查隨意申報，亦合於刑法所定間接故
    意規定，申報義務人自應負故意申報不實之責。」經核，被
    告之解釋合理，且有上述終審法院判決見解之支持，自值得
    尊重。
  (二)前開事實概要欄所述之事實，為原處分所認定之事實，有原
    處分書在卷可稽，且有前置協商機制協議書（金融機構無擔
    保債權）、前置協商無擔保債務還款分配表暨表決結果、前
    置協商機制協議書（金融機構有擔保債權）、前置協商有擔
    保債權明細表暨表決結果等影本在訴願卷可稽，國防部海軍
    司令部申報不實公職人員裁罰陳報單、國泰世華銀行查詢資
    料、中華商業銀行存（放）款附表、公職人員於安泰銀行往
    來帳戶明細表、海軍司令部財產申報處九十四年財產申報資
    抽籤及專案審查不符人員澄復單、公職人員財產申報表等影
    本附原處分卷可考，是被告對於事實之認定，自值尊重。又
    原告對於漏報其對中華商業銀行股份有限公司56,256元、國
    泰世華銀行股份有限公司332,393元及安泰銀行股份有限公
    司885,476元等債務之情，並不爭執，僅以因公私兩忙致申
    報財產資料不完整，主觀上實無申報不實之故意云云為辯。
    惟本院前述說明，所謂故意申報不實，不限於故意隱匿財產
    ，原告縱無故意隱匿財產情形，然因未盡詳實檢查義務而漏
    報，亦屬故意申報不實，故原告因公私兩忙致申報財產資料
    不完整，主觀上實無申報不實之故意之主張，委無可採，從
    而，事實概要欄所述之事實，為可確認之事實。
  (三)行政罰法94年2月5日總統華總一義字第09400016841號令制
    定公布，第27條規定：「（第1項）行政罰之裁處權，因三
    年期間之經過而消滅。（第2項）前項期間，自違反行政法
    上義務之行為終了時起算。但行為之結果發生在後者，自該
    結果發生時起算。（第3項）前條第二項之情形，第一項期
    間自不起訴處分或無罪、免訴、不受理、不付審理之裁判確
    定日起算。（第4項）行政罰之裁處因訴願、行政訴訟或其
    他救濟程序經撤銷而須另為裁處者，第一項期間自原裁處被
    撤銷確定之日起算。」第45條規定「（第1項）本法施行前
    違反行政法上義務之行為應受處罰而未經裁處，於本法施行
    後裁處者，除第十五條、第十六條、第十八條第二項、第二
    十條及第二十二條規定外，均適用之。（第2項）前項行政
    罰之裁處權時效，自本法施行之日起算。」第46條規定「本
    法自公布後一年施行。」是行政罰之裁處權，固因三年期間
    之經過而消滅，但是，在95年2月5日行政罰法施行前，違反
    行政法上義務之行為應受處罰而未經裁處，於行政罰法施行
    後裁處者，裁處權時效，自行政罰法施行之日起算。查原告
    94年12月20日向國防部海軍司令部財產申報處提出公職人員
    財產申報表申報財產，依據行為時公職人員財產申報法第3
    條規定：「公職人員之財產除應於就（到）職三個月內申報
    外，並應每年定期申報一次。」第6條第1項前段規定：「受
    理申報機關（構）於收受申報四十五日內，應將申報資料審
    核，彙整列冊，供人查閱。」則本案係行政罰法施行前之違
    反行政法上義務之行為應受處罰而未經裁處，於行政罰法施
    行後裁處之案件，其裁處權時效期間應自95年2月5日起算3
    年，而本案係98年1月15日做成，故裁處權未逾時效，尚未
    消滅。則原告關於本案係94年申報，遲至98年辦理，三、四
    年被告為何不處理之主張，揆之上開說明，不能認為原處分
    違法，即不構成行政訴訟法第4條第1項規定撤銷訴訟撤銷之
    理由，此主張，亦無可採。另外，原告又主張，原告現因尚
    有巨額債務，無法繳納罰鍰，請求酌減之情，與其有無故意
    申報不實無涉，無從據以主張免責。
  (四)從而，原處分認事用法，並無違法，訴願決定予以維持，核
    無不合。原告訴請撤銷，為無理由，應予駁回。
六據上論結，本件原告之訴為無理由，依行政訴訟法第233 條第
  1 項、第98條第1 項前段，判決如主文。
中    華    民    國    98    年    10    月   28     日
                  臺北高等行政法院第一庭
                                    法  官  王立杰
上為正本係照原本作成。
本件以訴訟事件所涉及之法律見解具有原則性者為限，始得於本
判決送達後20日內向本院提出上訴狀並表明上訴理由，如已於本
判決宣示後送達前提起上訴者，應於判決送達後20日內補具上訴
理由（均按他造人數附繕本），且經最高行政法院許可後方得上
訴。
中    華    民    國    98    年    10    月   28     日
                                    書記官  林玉卿


司法院資訊處製作；財團法人民間司法改革基金會備份。
